臺灣臺中地方法院刑事判決　　　　　　　　　　　　　九十三年度訴字第八三五號
　　公　訴　人　臺灣臺中地方法院檢察署檢察官
　　被　　　告　己○○
　　指定辯護人　本院公設辯護人　庚○○
右列被告因偽造有價證券等案件，經檢察官提起公訴（九十二年度偵字第一六三號）
，本院判決如左：
    主  文
己○○無罪。
    理  由
一、公訴意旨略以：被告己○○意圖為自己不法之所有，於民國九十年九月二十四日
    十四時許，以電話邀約告訴人乙○○、丙○○夫婦至臺中縣豐原市○○路某佛堂
    拜拜，當晚二十二時許法會結束後，被告邀告訴人乙○○、丙○○至臺中縣豐原
    市○○路一一六號住處，向告訴人乙○○、丙○○詐稱從事一筆土地仲介，地主
    希望借得支票及印章作為轉帳之用，告訴人乙○○拒絕出借印章，被告表示只借
    六張已蓋好印章之空白支票，並保證與地主商談成功後，再告知支票金額及日期
    ，徵得告訴人乙○○同意後再行簽發支票，告訴人乙○○、丙○○在被告之遊說
    下，遂出借匯通商業銀行彰化分行帳號000000000號、票號00000
    00—六號支票六張，詎被告取得支票後，在未告知告訴人乙○○金額、日期，
    未取得告訴人乙○○同意之下，即行簽發支票，金額共計新臺幣（下同）五百萬
    元，嗣經執票人提示付款遭退票，告訴人乙○○、丙○○始知上情，案經告訴人
    乙○○、丙○○告訴臺中縣警查局豐原分局偵辦；因認被告涉犯刑法第二百零一
    條第一項之偽造有價證券罪、第三百三十九條第一項之詐欺取財罪等罪嫌云云。
二、按犯罪事實應依證據認定之，無證據不得認定犯罪事實；不能證明被告犯罪或其
    行為不罰者，應諭知無罪之判決，刑事訴訟法第一百五十四條第二項、第三百零
    一條第一項分別定有明文。而刑事訴訟法上所謂認定犯罪事實之證據，係指足以
    認定被告確有犯罪行為之積極證據而言，該項證據自須適合於被告犯罪事實之認
    定，始得採為斷罪資料，最高法院二十九年上字第三一０五號著有判例。又認定
    犯罪事實所憑之證據，無論係直接證據或間接證據，其為訴訟上之證明，須於通
    常一般之人均不致有所懷疑，而得確信其為真實之程度者，始得據為有罪之認定
    ，倘其證明尚未達到此一程度，而有合理之懷疑存在，復無其他調查途徑可尋，
    法院即應為無罪之判決，最高法院七十六年臺上字第四九八六號著有判例。
三、公訴人認被告涉有前開偽造有價證券及詐欺取財之罪嫌，無非係以：右開犯罪事
    實，業據告訴人乙○○、丙○○指訴綦詳，並有支票及退票理由單影本各三張在
    卷可資佐證，證人即前開支票持票人顏傳松到庭證稱：「支票是戊○○交給我的
    ，我請戊○○幫我買法拍屋，我交二百多萬元給戊○○，但戊○○沒把錢交給法
    院，也沒用我名義買，我告戊○○詐欺，戊○○拿這張票要還我錢，說是他的佣
    金。」等語，被告之陳述顯然與事實不符，且按諸土地買賣常情，地主為收款之
    一方，並無須支付款項，何來借用他人支票之需要，被告借用支票之緣由與常情
    不符，且支票事後是交付與不相關之人，顯見被告確有以詐術使告訴人乙○○、
    丙○○交付財物之犯行等，資為論據。
四、訊據被告堅詞否認有何偽造有價證券及詐欺取財之犯行，辯稱：伊當初係為仲介
    土地，因思及告訴人丙○○因票據債務糾紛屢向人調現，乃私下打算以仲介土地
    成功可以獲得之仲介利益八千多萬元，代為償付告訴人丙○○所積欠之二、三百
    萬元債務，為此遂向告訴人乙○○、丙○○無償借用支票六張，雙方約定借用票
    面總額五百萬元之支票，事後伊於簽發支票時，均有要求會計丁○○傳真影本予
    告訴人乙○○、丙○○知悉，伊簽發使用前開支票，確實獲得告訴人乙○○之授
    權，何來偽造有價證券之有？又借用之支票原係作為支付戊○○之佣金之用，伊
    與戊○○約定，土地仲介成功，戊○○可以獲得六百五十萬元之佣金，如果沒有
    仲介成功，僅有一百五十萬元之佣金，本件土地仲介案，後來沒有成功，戊○○
    僅可取得其交付之一百五十萬元現金部分，詎料戊○○將其所簽發之五百萬元面
    額之支票，交付他人使用，始衍生後續之問題，而伊於借票當初，即在支票背面
    為背書之擔保行為，願意承擔支票之付款責任，自無詐欺之可言等語，以資為辯
    。
五、經查：
  （一）告訴人乙○○於本院審理中到庭證稱：「（公設辯護人問：被告借票時，雙
        方如何約定？）被告表示要仲介土地，要借六張支票，金額約五百萬元以內
        ，我當時有說開立票據前，要先傳真告知時間及金額。（公設辯護人問：當
        初是否約定在五百萬元之範圍內，被告可以自由填載？）是，但是要事先告
        知我們填載的時間與金額。（公設辯護人問：你們既然同意五百萬元以內之
        金額可以自由填載，為何還需要事先告知？）我有同意被告開立，但是要先
        告訴我時間及金額，我再決定要不要同意他簽發，當時有約定說多久時間內
        要開出去，票是用來做土地仲介。」等語（參照本院卷第六十頁），告訴人
        丙○○於本院審理中亦到庭證稱：「（公設辯護人問：當時如何約定？）他
        跟我說，借票金額大約是三、五百萬元，我也同意，但是表示票期及金額要
        經過我同意，才可以開出。（公設辯護人問：據你所言，被告在五百萬元的
        額度內，可以自由簽發？）被告是可以簽發，但是我要知道簽發的時間及金
        額。（公設辯護人問：你既然同意被告在五百萬元的額度內，可以自由簽發
        ，為何還要告知簽發的時間及金額？）因為我要顧及我票的信用，方便我軋
        票的問題。」等語（參照本院卷第六八頁），依據告訴人乙○○、丙○○陳
        述之內容觀之，告訴人乙○○既然同意借票予被告使用並得在五百萬元之額
        度內簽發，則告訴人乙○○即已概括授權被告在五百萬元之額度內，可以自
        由使用其名義之支票，至於告訴人乙○○、丙○○一再指稱之必須在簽發前
        先行告知簽發之發票日及支票面額之限制，依據告訴人丙○○之陳述內容，
        係為顧及支票信用及方便軋票之目的，並非限制被告自行簽發票據，佐以告
        訴人乙○○自承該支票帳戶內，平日並無餘額存放，票款之給付均係以轉帳
        方式給付之情，則告訴人乙○○、丙○○所稱「必須事先告知」之約定真意
        ，應僅係要求被告預先知會告訴人乙○○、丙○○發票日及支票面額，以促
        使告訴人乙○○提醒被告兌現票款，不致於影響發票人之票據信用，而非若
        告訴人乙○○、丙○○事後所稱未經同意被告自行簽發，尚須告訴人乙○○
        針對每筆票款及發票日為各別之授權始得簽發。況且，被告對於簽發支票之
        後，亦有要求會計小姐丁○○傳真告知告訴人乙○○、丙○○之情，雖據告
        訴人乙○○、丙○○否認，然業據證人丁○○於本院審理中到庭證稱：「（
        公設辯護人問：是否知道被告向告訴人乙○○借六張空白支票之事情？）知
        道。（公設辯護人問：交票當時是否有在場？）有，現場還有何人我忘記了
        。（公設辯護人問：請詳述當初借票約定的過程？）我只記得六張支票金額
        為五百萬元以內。‧‧‧（公設辯護人問：六張空白支票上面的金額及發票
        日是何人填載？）我填寫的。（公設辯護人問：填完後，如何處理？）我先
        影印一份，影本傳真給告訴人，正本交給戊○○。」、「（檢察官問：為何
        要填六張空白支票？）被告交代我的，依照戊○○之意思，在五百萬元內填
        寫。（檢察官問：記載完成後，被告有無要你傳真給告訴人？）有。（檢察
        官問：還沒填載前，被告有無要你傳真給告訴人？）我是依照被告的指示，
        在簽發之後才傳真，之前沒有先打電話聯絡。」等語屬實（參照本院卷第七
        二至七四頁），證人丁○○與被告雖有姑嫂之親屬關係存在，並曾擔任被告
        之會計職務，惟細繹證人丁○○當庭證述之內容及神態，並無隱匿增刪之情
        ，且對於細節內容亦坦然自若、詳細描繪，並無刻意迴護被告之情，而告訴
        人乙○○、丙○○在本案中係屬被害人之角色，其所為之證述內容，自係朝
        向不利被告之證述方向，兩相權衡之下，本院認證人丁○○之證述內容，應
        較為可信，因此，被告填載發票日期及支票面額後，確有要求丁○○傳真告
        知告訴人乙○○、丙○○之情，應堪認定。是以，被告簽發前開空白支票六
        張之行為，確係獲得告訴人乙○○事前之授權同意，事後並有告知告訴人乙○○、丙○○，而非無權擅自偽造告訴人乙○○名義簽發支票，被告之行為
        ，尚與偽造有價證券之構成要件行為不相符合。
  （二）又告訴人乙○○、丙○○夫妻及被告均係從事土地代書業務之人，對於土地
        仲介及票據法律關係，理當有專業之理解程度，以告訴人乙○○、丙○○之
        代書專業素養，對於被告指稱欲從事土地仲介，因地主不願曝光，並不願意
        收取被告個人之票據，必須借用第三人名義轉帳之詞，理當有所瞭解，而本
        案中告訴人乙○○、丙○○竟然毫無懷疑，即信以為真，而同意出借未填載
        完成之空白支票六張，作為轉帳使用，顯見告訴人乙○○、丙○○與被告間
        有一定之信任關係存在，且以告訴人乙○○、丙○○從事代書之職業敏感度
        而言，斷不可能憑空相信被告前開說詞，若非告訴人乙○○、丙○○確信被
        告從事土地仲介投資成功有相當利潤可以取得，何以放心地無償出借空白支
        票而自願擔負發票人之票據責任；復以，被告當初係表示欲借用空白支票及
        印鑑章，因告訴人丙○○表示其妻需要使用而不願意出借印章，乃事先於空
        白支票上蓋妥發票人之印鑑章後交付被告，且依據告訴人乙○○之陳述，被
        告與告訴人乙○○、丙○○認識之時間，距離出借支票之時間，僅有幾個月
        ，若非有相當之交情或恩情，亦不可能遽然信任被告而同意出借空白支票，
        顯見告訴人乙○○就出借空白支票之各項細節曾為審慎之風險評估，因此僅
        願意出借空白支票，而未連同印鑑章一併出借；再者，被告於告訴人乙○○
        所出借之空白支票背面均有簽名背書，表明願意承擔背書人之票據責任，並
        於執票人提示不獲兌現進行追索時，表明單獨承擔付款責任，並無意圖脫免
        個人債務之欺瞞避債行為，益徵被告並無施用詐術，致使告訴人乙○○、丙○○陷於錯誤，而同意出借空白支票之行為，且被告亦負責清償前開票款，
        告訴人乙○○、丙○○目前亦無任何損害之可言，被告更無因而圖得任何不
        法利益，更徵被告並無向告訴人乙○○、丙○○蓄意詐騙空白支票之詐欺取
        財犯行。
  （三）綜上所述，被告所辯事先業已獲得告訴人乙○○、丙○○之同意及授權，簽
        發告訴人乙○○名義之支票之情，顯與現有事證相符，應堪採信。至於被告
        與告訴人丙○○間之借貸關係、感謝函之內容所牽扯之內幕，與本案之待證
        事實間，並無證據關連性存在，而證人戊○○、甲○○之證述內容，主要係
        被告從事土地投資，委託戊○○仲介，戊○○再找來甲○○之內部過程，與
        本案關涉之部分，僅有被告簽發向告訴人借用之六張支票予戊○○作為土地
        仲介之佣金，而戊○○再將前開支票交予甲○○作為出借土地設定抵押登記
        之佣金，被告與告訴人乙○○、丙○○對此情節，並無異議，且該部分亦與
        被告被訴違反有價證券及詐欺取財之罪嫌，並無直接之關連性存在，僅係本
        案件發生之背後原因事實，自難資為本件認定被告犯罪之直接證據使用，因
        此，證人戊○○部分亦無再行傳喚之必要。是以，依據現有事證，尚無從證
        明被告有何告訴人乙○○、丙○○所指以土地投資仲介為由，詐借空白支票
        六張，及未經授權同意擅自填載發票日及支票面額以完成冒用告訴人乙○○
        名義簽發支票之行為；此外，復查無其他積極證據足資證明被告有何偽造有
        價證券及詐欺取財之犯行，其前揭犯罪應屬不能證明，揆諸首揭規定及判例
        意旨，爰為無罪判決之諭知。
據上論斷，應依刑事訴訟法第三百零一條第一項，判決如主文。
中      華      民      國      九十三      年    八    月     十一     日
                                臺灣臺中地方法院刑事第五庭
                                    審判長法  官  梁堯銘
                                          法  官  劉麗瑛
                          法  官  巫淑芳
右正本證明與原本無異。
如不服本判決，應於送達後十日內向本院提出上訴狀（須附繕本），上訴於臺灣高等
法院臺中分院。
                                          書記官
中      華      民      國      九十三      年    八    月     十一     日
